【裁判字號】    96,上易,128
【裁判日期】    970806
【裁判案由】    遷讓房屋等
【裁判全文】
臺灣高等法院高雄分院民事判決      96年度上易字第128號
上  訴  人  甲○○（吳惠騰之承受訴訟人）
            丁○○（吳惠騰之承受訴訟人）
            丙○○（吳惠騰之承受訴訟人）
上三人共同
訴訟代理人  蘇志成律師
            李慶榮律師
            孫守濂律師
複  代理人  許泓琮律師
被  上訴人  乙○○
訴訟代理人  李明益律師
上列當事人間請求遷讓房屋等事件，上訴人對於中華民國96年5
月10日台灣高雄地方法院95年度訴字第1751號所為判決，提起上
訴，本院於民國97年7 月16日言詞辯論終結，判決如下：
    主      文
原判決除確定部分外廢棄。
上開廢棄部分，被上訴人在第一審之訴及假執行之聲請均駁回。
第一、二審訴訟費用（除確定部分外）由被上訴人負擔。
    事實及理由
一、上訴人吳惠騰於民國（下同）96年8 月7 日死亡，有台灣高
    雄地方法院檢察署相驗屍體證明書及吳惠騰戶籍謄本在卷可
    稽，其繼承人甲○○、丁○○、丙○○於同年月28日具狀聲
    明承受訴訟，核與法相符，應予准許。
二、被上訴人起訴主張：兩造（被上訴人與吳惠騰）係兄弟關係
    ，吳秦美琴則為兩造之母親，而坐落於高雄市○○區○○段
    4 小段995 地號土地（下稱系爭土地），及其上建物即門牌
    號碼高雄市新興區○○○路14號房屋（下稱系爭房屋），均
    為被上訴人所有。被上訴人於93年6 月間將系爭房屋贈與吳
    惠騰時，曾約定吳惠騰就系爭房屋之出租所得，應均分成3
    份，並將其中2 份分別給付與被上訴人及吳秦美琴，惟吳惠
    騰並未依約履行前開負擔，被上訴人除於94年12月16日以存
    證信函對吳惠騰為撤銷贈與之意思表示外，復以起訴狀繕本
    之送達為撤銷之意思表示，故兩造間就系爭房屋之贈與契約
    既經撤銷，被上訴人自得依不當得利之法律關係，請求上訴
    人返還系爭房屋之占有及所有權移轉登記，且系爭房屋之贈
    與既經撤銷，則自移轉登記日即93年6 月16日起，上訴人對
    於系爭土地即屬無權占有，因系爭房屋目前出租與屈臣氏公
    司，每月租金25萬6500元，而系爭土地位於六合路與中山路
    交接處，地處六合夜市商圈，緊鄰高雄火車站及南北捷運交
    叉點，附近尚有多所學校、銀行，生活機能佳，且交通便捷
    ，以申報地價10% 計算上訴人占有系爭土地所受利益，應屬
    適當，被上訴人乃請求上訴人自93年6 月16日起至建物返還
    被上訴人之日止，按申報地價10% 計算相當於租金之利益即
    每月10萬6182元。倘若認為被上訴人主張撤銷贈與為無理由
    ，則因系爭土地與房屋原均為被上訴人所有，系爭房屋贈與
    吳惠騰後，依民法第425 條之1 規定，應推定兩造間就系爭
    土地有租賃關係，因被上訴人曾通知上訴人協商租金數額，
    惟未獲回應，被上訴人自得請求核定租金後，依據租賃關係
    請求上訴人給付；至於核定之租金數額，斟酌前揭所述，應
    准予以申報地價10% 計算，核定每月租金10萬6182元。倘若
    認定兩造間就系爭土地並無租賃關係，則因系爭房屋占有系
    爭土地，並無法律上原因，被上訴人亦得依不當得利之法律
    關係請求上訴人返還相當於租金之利益，而不當得利之數額
    則如前揭所述等語。求為判決：先位聲明：(一)上訴人應將系
    爭房屋之所有權移轉登記與被上訴人。(二)上訴人應將系爭房
    屋騰空後返還被上訴人。(三)上訴人應給付被上訴人132 萬72
    75元及自94年7 月1 日起至系爭房屋返還被上訴人時止，按
    月給付被上訴人10萬6182元。(四)第3 項聲明，被上訴人願供
    擔保請准宣告假執行。備位聲明：(一)依核定上訴人所有系爭
    房屋占用系爭土地之租金為每月10萬6182元。(二)上訴人應給
    付被上訴人132 萬72 75 元，及自94年7 月1 日起，按月給
    付被上訴人10萬6182元。(三)第2 項聲明，被上訴人願供擔保
    請准宣告假執行。
三、上訴人吳惠騰則以：系爭土地原為兩造父親吳水吉所有，系
    爭房屋則為吳水吉於47年間建造，吳水吉本欲將系爭土地與
    房屋登記為兩造共有，僅因節稅考量而於55年9 月7 日以信
    託或借名方式暫時登記在被上訴人名下，惟吳水吉生前曾再
    三囑咐系爭土地與房屋係贈與兩造共有，日後由兄弟共同管
    理收益，並照顧吳秦美琴。吳水吉過世後，被上訴人於86年
    移民美國，當時上訴人曾要求被上訴人處理系爭土地與房屋
    之產權事宜，迄至92年9 月7 日，被上訴人回國，幾經協調
    ，兩造於93年5 月8 日晚上於系爭房屋4 樓召開家族會議，
    會中達成3 點共識： (1)父親生前再三表示要讓兄弟共有系
    爭土地與房屋，日後應登記為兄弟共有，應有部分各為1/2
    。(2) 被上訴人同意依父親遺訓將系爭土地與房屋應有部分
    1/2 登記與上訴人，因考量系爭土地移轉登記贈與稅過高，
    無法負擔，而系爭房屋因屬老舊建物，且逾核課期限，無需
    負擔贈與稅，故先將系爭房屋所有權以贈與名義移轉登記與
    上訴人。 (3)系爭土地與房屋，自始即係上訴人與母親同住
    ，自登記與被上訴人名下至今，事實上均係由上訴人管理、
    出租收益，並將所收租金分成3 份，由兩造及母親各得1 份
    ，為保障上訴人權益，被上訴人願書立系爭土地與房屋為兩
    造共有之書面聲明，而上訴人則仍應將所收租金分成3 份由
    兩造及母親各得1 份，此書面並應邀母親為監約人。會議後
    ，被上訴人依約將系爭房屋所有權以贈與名義移轉登記與上
    訴人，上訴人則擬妥「產權共同持有保證契約」，請被上訴
    人簽立，被上訴人審閱後，認契約文字應加修正，上訴人認
    被上訴人修正之處仍有未明，要求再予修正，遭被上訴人拒
    絕，自此之後即拒絕再就該書面為任何之協商。上訴人只得
    就所收而應給付與被上訴人及吳秦美琴之租金部分，暫存於
    銀行，告知被上訴人簽署書面後，上訴人即願給付，換言之
    ，上訴人係因被上訴人先悔約不遵守寫下書面承諾，始未依
    約交付租金與被上訴人等語置辯，並求為判決：(一)請求駁回
    被上訴人之訴及其假執行之聲請。(二)如受不利之判決，願供
    擔保聲請免為假執行。
四、原審判決：(一)上訴人應將門牌號碼高雄市新興區○○○路14
    號建物之所有權移轉登記與被上訴人。(二)上訴人應將前開建
    物騰空後返還被上訴人。(三)上訴人應自95年1 月22日起至返
    還前開建物日止，按月給付被上訴人7 萬4328元。並駁回被
    上訴人其餘之訴。上訴人對其敗訴部分不服，提起上訴，於
    本院聲明：(一)原判決不利於上訴人部分廢棄。(二)上開廢棄部
    分，被上訴人在第一審之訴駁回。(三)第一、二審訴訟費用由
    被上訴人負擔。
    被上訴人答辯聲明：(一)上訴駁回。(二)訴訟費用由上訴人負擔
    。
五、兩造不爭執事項：
    上訴人吳惠騰與被上訴人乙○○為2 親等之兄弟關係，吳水
    吉與吳秦美琴則為被上訴人與吳惠騰之父母，系爭房屋與坐
    落之系爭土地原均為吳水吉所有，惟吳水吉於55年9 月7 日
    將系爭土地與房屋以贈與為原因登記與被上訴人，被上訴人
    與吳惠騰並曾就系爭土地與房屋之產權事宜，於93年5 月間
    在系爭房屋4 樓召開家族會議，會議中達成被上訴人應將系
    爭房屋之所有權移轉與吳惠騰之共識，被上訴人嗣於93年6
    月16日將系爭房屋以贈與為原因登記與吳惠騰。系爭房屋現
    出租與屈臣氏公司，每月租金256,500 元，惟吳惠騰自取得
    系爭房屋所有權後，即未將系爭房屋之出租所得分成3 等分
    ，並將其中2 份交付與被上訴人與吳秦美琴，被上訴人遂於
    94 年12 月16日以高雄地方法院郵局第4176-5號存證信函，
    通知上訴人吳惠騰撤銷系爭房屋之贈與契約，並經吳惠騰於
    94年12月17日收受等節，為兩造所不爭執（見一審卷第215
    至216 頁），並經證人即被上訴人吳惠騰之母親吳秦美琴、
    被上訴人與吳惠騰胞妹吳賓蘭、吳惠騰之胞姐蔡吳賓華、吳
    惠騰前妻王淑慧於原審到庭證述明確（見一審卷第127 至
    128 頁、第13 2頁、第123 至124 頁、第165 頁），復有93
    年5 月在系爭房屋4 樓召開家族會議之各人位置照片、乙○
    ○與屈臣氏房屋租賃契約書、終止租賃契約、吳惠騰與屈臣
    氏房屋租賃契約書、土地登記謄本、建物登記謄本、高雄地
    方法院郵局第4176-5號存證信函及收件回執各1 份附卷可稽
    （見一審卷第90頁、第96至101 頁、第102 頁、第103 至
    108 頁、原審法院高雄簡易庭95年度雄簡字第1212號卷第10
    至14頁），堪認為真實。
六、本件兩造之爭點在於：(一)被上訴人將系爭房屋移轉登記為吳
    惠騰名義，其與吳惠騰間之法律關係為何？(二)被上訴人得否
    因吳惠騰未依約支付租金收入之三分之一，而將系爭房屋移
    轉登記原因行為予以撤銷？(三)若系爭房屋所有權移轉登記之
    原因行為，因遭撤銷而失效，則吳惠騰占有系爭土地，是否
    受有相當於租金之利益？其所受利益數額若干？(四)若系爭房
    屋所有權移轉登記之原因行為，仍屬合法有效，則吳惠騰所
    有系爭房屋占用系爭土地，有無民法第425 條之1 之適用及
    其租金數額若干？或是否構成不當得利及其不當得利數額若
    干？茲分述本院得心證之理由如下：
  (一)被上訴人將系爭房屋移轉登記為吳惠騰名義，其與吳惠騰間
    之法律關係為何？
  1.經查，證人蔡吳賓華證稱：吳水吉沒有說為何將土地房屋登
    記予乙○○，但系爭房地是父母白手起家賺來的，所有權狀
    及印鑑章，均係由母親吳秦美琴保管，登記至乙○○名下後
    ，仍是父母親在管理使用，父親過世後，也是母親在負責管
    理等語（見一審卷第121 頁），證人吳秦美琴證稱：房屋登
    記給吳惠騰前，土地及房屋所有權狀都是我在保管，現在房
    屋所有權狀已經交給吳惠騰，土地所有權狀還在我那邊，土
    地房屋登記給乙○○名下後，都是我在管理使用，也是我出
    面收取租金，後來直到我80歲走路不方便，才交給媳婦王淑
    慧（即吳惠騰之前妻）去收取等語（見一審卷第126 頁）。
    證人吳賓蘭證稱：土地房屋登記至乙○○名下後，都是我父
    母在管理使用等語（見一審卷第130 頁），證人王淑慧證稱
    ：「公公過世後由婆婆出租給己○○，後來還出租予紅茶店
    、松江亭拉麵館及屈臣氏，都是我與被告（指吳惠騰）出面
    簽約，代簽吳秦美琴及乙○○名字，己○○的租金是開三張
    票交給婆婆，婆婆再將其中兩張分別交給兩造，江榮店、松
    江亭拉麵館及屈臣氏則是開一整年的票，存入婆婆的帳戶，
    時間到時，我再將租金分成三份，分別存入吳秦美琴及兩造
    配偶之帳戶內，家裡大小事都是公公婆婆在管，我們不敢有
    什麼意見，但我婆婆有說，這房子土地是兩兄弟的」等語（
    見一審卷第162 、163 、164 、165 頁），且吳秦美琴於本
    院審理中證稱：「（房屋及土地登記給乙○○的意思是否就
    是要全部贈與給乙○○？）當初計劃兩兄弟一起分」「是兩
    兄弟共有，因為兩個都是我生的」等語（見本院卷(一)第196
    、197 頁），綜合上述證言，可知系爭土地房屋於登記於被
    上訴人名下前後，所有權狀均係由吳秦美琴保管，並仍由吳
    水吉、吳秦美琴管理使用，租金亦由吳秦美琴收取並分成三
    份，由吳惠騰、被上訴人、吳秦美琴各分得一份，另參諸證
    人戊○○證稱，伊之養父母都在稅捐處服務，伊之生父吳水
    吉係聽伊養父之建議，將系爭房地以贈與方式借被上訴人名
    義登記，因為這樣比較省稅金，伊是聽到養父與生父吳水吉
    聊天時講的等語（見本院卷(一)第67至70頁），故上訴人辯稱
    ，吳水吉於民國55年間將系爭房地以贈與名義登記給被上訴
    人係借被上訴人名義登記，因當時尚未有贈與稅，以此可規
    避遺產稅等語，應屬可信。從而系爭房地應係吳水吉之遺產
    借被上訴人之名登記應堪認定。
  2.次查，證人蔡吳賓華於原審證稱：「當初吳惠騰是希望房子
    及土地各分一半，但因為土地需要負擔龐大的稅金，我們沒
    有人負擔得起，所以在家族會議時有問弟弟看要怎麼樣，弟
    弟就說把房子登記給他」等語（見一審卷第124 頁），證人
    即被上訴人之女庚○○證稱：「我叔父（家庭會議當時）很
    激動得捶打自已的身體，所以當時大家都勸合，之後我叔父
    主動說要房子，我父親．．看到我叔父很激動，所以才答應
    ，但是聲明租金一切要照舊，就是要分成三份，我父親當時
    從未說過土地及房子要一半給叔父，因為當時叔父很激動，
    我們又是晚輩，只有聽而已，沒有插嘴的餘地，所以沒有人
    提議要寫書面，也沒有想到會有這些爭執，且我父親已經說
    一切照舊，就是房屋出租收取的租金分成三份」等語，證人
    即被上訴人之女婿辛○○證稱：「當天家庭會議前．．．，
    大部分的人在4 樓，只有他（吳惠騰）一人在五樓，因為我
    和叔父（吳惠騰）都有抽煙，所以我有上樓跟他聊天聊幾分
    鐘，談話中．．．我有問他要如何解決這件事情，叔父說地
    上建物可以過戶到他名下，之後，我們就到四樓與大家一起
    說話．．．．過程中，叔父有一些之激動的肢體動作，之後
    在場的人有問他希望如何解決，叔父吳惠騰主動提議要房子
    ．．．當時很明確我岳父並沒有提到房屋及土地一人一半等
    語（見本院卷(二)第25、26、27頁），另據吳惠騰之前妻王淑
    慧於原審證稱：「吳惠騰有要求乙○○簽署一份書面，要證
    明這房子與土地是二個兄弟共有，但乙○○不理，把它丟到
    一旁，不理會，．．．家族會議的時候．．．吳惠騰要求簽
    一份聲明書說土地與房子是二兄弟共有的，但乙○○沒有答
    應．．．」（見一審卷第161 頁），綜合上述證言，可見吳
    惠騰與被上訴人係就吳水吉所遺之系爭房地予以協議分配，
    最後達成之協議係土地分配給被上訴人，而吳惠騰則分配房
    屋，並約定房屋出租所得仍如往例均分為三份，由吳惠騰、
    被上訴人與吳秦美琴各分得一份。又如上所述可知，將系爭
    房屋出租所收取之租金分為三等份，由吳惠騰、被上訴人吳
    秦美琴各得一份，此為上開家庭會議之前即已存在之事實，
    且據吳秦美琴於原審證稱：土地登記至原告（被上訴人）名
    下後，都是我在管理使用，也是我在出面收取租金，後來直
    到我80歲走路不方便，才交給媳婦王淑慧去收等語（見一審
    卷第126 頁），王淑慧證稱：「公公過世後由婆婆出租給己
    ○○，後來還出租予紅茶店、松江亭拉麵館及屈臣氏，都是
    我與被告（指吳惠騰）出面簽約，代簽吳秦美琴及乙○○名
    字，己○○的租金是開三張票交給婆婆，婆婆再將其中兩張
    分別交給兩造，江榮店、松江亭拉麵館及屈臣氏則是開一整
    年的票，存入婆婆的帳戶，時間到時，我再將租金分成三份
    ，分別存入吳秦美琴及兩造配偶之帳戶內等語（見一審卷第
    162 、163 頁），可見此租金所得分配契約原即為吳秦美琴
    、吳惠騰、及被上訴人三方面之約定。
  (二)系爭房屋以「贈與」原因移轉給吳惠騰是否經被上訴人撤銷
    而失其效力？
    查，如上所述，被上訴人與吳惠騰間上開移轉系爭房屋之協
    議實係分配吳水吉遺產之協議，並非贈與之約定，上開租金
    所得之分配亦非贈與之負擔，從而，被上訴人以吳惠騰自93
    年6 月16日取得系爭房屋所有權時起，至94年12月間止，已
    逾1 年半屢經催討，均未依約履行該分配租金收入之約定，
    已給付遲延為由，撤銷上開贈與之行為云云，自不可取，故
    系爭房屋以贈與原因移轉登記給吳惠騰尚不因被上訴人之撤
    銷而失其效力。
七、綜上，系爭房屋，移轉登記為吳惠騰名義之原因行為尚未因
    被上訴人之撤銷而失其效力，故上訴人占用該屋仍屬有權占
    有，並非無權占有，從而，被上訴人先位聲明依不當得利法
    律關係請求上訴人將系爭房屋之所有權移轉登記予被上訴人
    及將系爭房屋騰空後返還被上訴人及依不當得利之法律關係
    請求上訴人給付相當於租金之利益132 萬7275元及自94年7
    月1 日起至系爭房屋返還被上訴人時止，按月給付被上訴人
    10萬6182元，為無理由，其有關金錢給付之假執行之聲請亦
    無理由。
八、又，如上所述，被上訴人與吳惠騰協商結果，土地分配給被
    上訴人，房屋分配給吳惠騰，房屋之租金收益則分為三等份
    由被上訴人、吳惠騰及吳秦美琴各分一份，基此，應認吳惠
    騰除應將租金收益之三分之一支付被上訴人外，不須另給付
    使用被上訴人土地之租金，且被上訴人之起訴狀（見一審雄
    簡卷第3 頁）亦僅表明撤銷贈與行為，並未依法就租金之分
    配約定為解除契約之意思表示，故此租金收益分配之約定尚
    屬合法存在，被上訴人自應依此約定請求上訴人履行，其主
    張依民法第425 條之1 規定，請求核定租金，及若認兩造間
    就系爭土地無租賃關係，則依不當得利法律關係請求上訴人
    返還相當於租金之利益，自有未當，故其備位聲明亦無理由
    ，應連同其假執行之聲請予以駁回。
九、綜上所述，原審所為被上訴人勝訴判決部分，自有未當，此
    部分上訴意旨求予廢棄改判，為有理由，自應由本院將原判
    決此部分廢棄改判如主文所示。
十、本件事證已明，兩造其餘攻擊防禦方法與判決之結果不生影
    響，爰不予一一論述，併此明。
、據上論結，本件上訴為有理由，依民事訴訟法第450 條、第
    78條，判決如主文。
中    華    民    國    97    年    8     月    6     日
                              民事第四庭
                                  審判長法官   蔡文貴
                                  法      官   陳真真
                                  法      官   黃科瑜
以上正本證明與原本無異。
如對本判決上訴，須於判決送達後20日內向本院提出上訴狀，其
未表明上訴理由者，應於上訴後20日內向本院提出上訴理由書（
均須按他造當事人之人數附繕本）。上訴時應提出委任律師或具
有律師資格之人之委任狀，並依附註條文規定辦理。
中    華    民    國    97    年    8     月    11    日
                                  書  記  官   邱麗莉
附註：
民事訴訟法第466條之1 ：
對於第二審判決上訴，上訴人應委任律師為訴訟代理人，但上訴
人或其法定代理人具有律師資格者，不在此限。
上訴人之配偶、三親等內之血親、二親等內之姻親，或上訴人為
法人、中央或地方機關時，其所屬專任人員具有律師資格並經法
院認為適當者，亦得為第三審訴訟代理人。第1 項但書及第2 項
情形，應於提起上訴或委任時釋明之。
                                                 w


司法院資訊處製作；財團法人民間司法改革基金會備份。
